【裁判字號】    89,判,3079
【裁判日期】    891103
【裁判案由】    土地重劃
【裁判全文】
最  高  行  政  法  院  判  決                  八十九年度判字第三○七九號
    原      告  甲○○
    被      告  雲林縣政府
    代  表  人  張榮味
右當事人間因土地重劃事件，原告不服內政部中華民國八十八年八月一日台（八八）
內訴字第八八○四七七三號再訴願決定，提起行政訴訟。本院判決如左︰
    主  文
再訴願決定、訴願決定及原處分關於將原告所有坐落雲林縣口湖鄉○○段七─三二地
號土地，重劃後受配編為同鄉○○段四七、四八地號部分均撤銷。
原告其餘之訴駁回。
訴訟費用由被告負擔二分之一，餘由原告負擔。
    事  實
緣原告所有坐落雲林縣口湖鄉○○段七─三二地號土地及同縣水林鄉○○○段三六七
、三六八地號土地，參加雲林縣八十五年度蔦松（一）農地重劃，重劃後原告所有上
開口湖鄉○○段七─三二地號土地受配編為同鄉○○段四七、四八地號，其所有水林
鄉○○○段三六七、三六八地號土地受配編為同鄉○○段三四八、三八四地號。該重
劃土地分配結果經被告以八十五年十二月十六日府地劃字第一五八○一九號公告（公
告期間自八十五年十二月十六日起至八十六年一月十六日止），原告對土地分配有異
議，以重劃前渠所有口湖鄉○○段七─三二地號土地原屬地層較高之土地，重劃後大
部分土地被分配於地層低地區，造成耕作上損失為由，於重劃土地分配結果公告期間
提出陳情，請求重為分配，經被告以八十六年一月二十九日府地劃字第○八五三六號
函復，謂已依農地重劃條例第二十二條之規定，按原有位次分配，原告所請歉難照辦
等語。又原告另於八十六年一月十七日及二十七日向被告提出陳情，謂其原耕作之舊
子埔段三六七、三六八地號土地為一區塊，重劃後分成兩區塊，請重新調整合併編為
同一區塊。被告則以八十六年二月二十四日府地劃字第一五九六八號函復，謂原告所
有之舊子埔段三六七、三六八地號農地經農水路設施穿越成為上下兩塊土地，已依農
地重劃條例第二十二條規定分配，所請歉難照辦等語。原告復於八十七年七月及十一
月對水井段七─三二地號以受配土地不當，請求重為分配，亦經被告分別以八十七年
八月十七日府地劃字第八七○七三○○九○七號函及八十八年二月一日府地測字第八
七○○一一一一○八號函復否准。原告不服，提起訴願、再訴願，遞遭決定駁回，遂
提起行政訴訟。茲摘兩造訴辯意旨於次：
原告起訴意旨略謂：一、重劃後被告未依法按原有位次依序分配，而將南興段張祈所
有之七─四九號土地違法分配在原告旁，致原告原所有上開七─三二地號土地被擠入
較低窪之土地，不利耕作，影響工作權及生存權。二、原告原所有舊子埔段三六七、
三六八地號土地為同一區塊耕作，重劃時因三六八號有農水路劃分成兩邊，一邊較大
，另邊較小（約六厘），依農地重劃條例第二十二條規定，同一所有權人在同一分配
區有數宗土地時，面積小者應儘量向面積大者集中，原告要求集中，被告皆未回答。
原告請求若有困難，願讓步請求餘地交換，方便耕作以維持生計，欲交換位置在同一
重劃區兩地相距不到一公里，欲交換之土地公告地價又比餘地公告地價高，與規定並
無不符。三、原告於重劃公告期間多次提出異議，應由重劃調處委員會調處，被告未
經調處即予裁決，程序不合。請將原處分及一再訴願決定併予撤銷等語。
被告答辯意旨略謂︰一、農地重劃條例第二十二條明定農地重劃土地分配應依其位屬
區廓內土地之原有位次辦理，原告所有坐落雲林縣口湖鄉○○段七─三二地號土地及
同縣水林鄉○○○段三六七、三六八地號土地，參加雲林縣八十五年度蔦松（一）農
地重劃，重劃後原告所有上開口湖鄉○○段七─三二地號土地受配編為同鄉○○段四
七、四八地號，其所有水林鄉○○○段三六七、三六八地號土地受配編為同鄉○○段
三四八、三八四地號。被告均依規定辦理分配及依實核算面積，並無違法不當之情事
。二、原告稱被告對其異議應由重劃調處委員會調處，卻未經調處即予裁決，程序不
妥一節，查內政部七十三年十月十九日台內地字第二六五三○九號著有釋示：「土地
所有權人提出之異議案件，該管直轄市或縣（市）主管機關查明結果，如土地之分配
符合有關法令規定者，應舉述理由以書面通知土地所有權人．．．．，非謂土地所有
權人提出之異議案件，均應經調解、調處或裁決之程序．．．。」，故本件依農地重
劃條例第二十二條規定及前開內政部函釋辦理，並無不合。原處分及訴願、再訴願決
定並無違誤，請求判決駁回原告之訴等語。
    理  由
按「重劃區內同一分配區之土地辦理分配時，應按原有位次分配之。但同一所有權人
在同一分配區有數宗土地時，面積小者應儘量向面積大者集中。．．．」。又「土地
所有權人對於重劃區土地之分配如有異議，應於公告期間向該管直轄市或縣（市）主
管機關以書面提出，該管直轄市或縣（市）主管機關應予查處。其涉及他人權利者，
並應通知其權利關係人予以調處。土地所有權人對主管機關之調處如有不服，應當場
表示異議。經表示異議之調處案件，主管機關應於五日內報請上級機關裁決之。在縣
設有農地重劃委員會或農地重劃協進會者，前項調處案件，應先發交農地重劃委員會
或農地重劃協進會予以調解。」分別為農地重劃條例第二十二條前段、第二十六條所
明定。
本件原告所有坐落雲林縣口湖鄉○○段七─三二地號土地，參加雲林縣八十五年度蔦
松（一）農地重劃，重劃後受配編為同鄉○○段四七、四八地號，該重劃土地分配結
果經被告以八十五年十二月十六日府地劃字第一五八○一九號公告，公告期間自八十
五年十二月十六日起至八十六年一月十六日止，原告對此部分土地分配有異議，以重
劃前渠所有口湖鄉○○段七─三二地號土地原屬地層較高之土地，重劃後大部分土地
被分配於地層低地區，造成耕作上損失為由，於重劃土地分配結果公告期間提出陳情
，請求重為分配等情，經被告以八十六年一月二十九日府地劃字第○八五三六號函復
，謂已依農地重劃條例第二十二條之規定，按原有位次分配，原告所請歉難照辦等語
，固非無見。惟查原告主張重劃後被告未按原有位次依序分配，而將南興段張祈所有
之七─四九號土地違法分配在原告旁，致原告原所有上開七─三二地號土地被擠入較
低窪之土地，且原告於重劃公告期間多次提出異議，應由重劃調處委員會調處，被告
未經調處即予裁決，程序不合等語，並提出地籍圖謄本為證。查訴外人張祈所有之七
─四九號土地原確非在原告所有七─三二號土地旁，被告將之分配在原告所有七─三
二號土地旁，即與上開農地重劃條例第二十二條前段「重劃區內同一分配區之土地辦
理分配時，應按原有位次分配之」之規定不符。又原告之異議關係訴外人張祈之權利
，被告並未通知權利關係人予以調處，亦未先發交農地重劃委員會或農地重劃協進會
予以調解，即函復原告不予受理，亦顯然違反上開農地重劃條例第二十六條所規定之
程序。而內政部七十三年十月十九日台內地字第二六五三○九號函雖謂：土地所有權
人提出之異議案件，該管直轄市或縣（市）主管機關查明結果，如土地之分配符合有
關法令規定者，應舉述理由以書面通知土地所有權人，非謂土地所有權人提出之異議
案件，均應經調解、調處或裁決之程序等語，亦違反上開農地重劃條例第二十六條所
規定之程序，無適用之餘地。從而關於原告所有坐落雲林縣口湖鄉○○段七─三二地
號土地，重劃後受配編為同鄉○○段四七、四八地號，原告對此部分提起異議，被告
對此異議所為之處分，即屬違法，原告此部分之訴即有理由，一再訴願決定未予糾正
，亦有違失，爰將再訴願決定、訴願決定及原處分關於此部分均撤銷，由被告重為適
法之處分，以昭折服。
至關於原告所有坐落雲林縣水林鄉○○○段三六七、三六八地號土地，參加雲林縣八
十五年度鳥松（一）農地重劃，重劃後受配編為同鄉○○段三四八、三八四地號部分
，原告雖亦提出異議，惟其係於八十六年一月十七日及二十七日始向被告提出，已在
該重劃土地分配結果公告期間之後（公告期間自八十五年十二月十六日起至八十六年
一月十六日止），該部分重劃土地分配結果業已確定，原告請求重新分配，顯無理由
，被告函復否准，即無違法，一再訴願決定，就此部分遞予維持，俱無不合，原告此
部分之訴非有理由，應予駁回。
據上論結，本件原告之訴為一部有理由，一部無理由，爰依行政訴訟法施行法第二條
、行政訴訟法第九十八條第三項前段、第一百零四條、民事訴訟法第七十九條但書，
判決如主文。
中    華    民    國     八十九      年     十一     月       三        日
                    最 高 行 政 法 院  第 四 庭
                                審 判 長 法  官      葉  振  權
                                         法  官      趙  永  康
                                         法  官      吳  錦  龍
                                         法  官      劉  鑫  楨
                                         法  官      吳  明  鴻
右  正  本  證  明  與  原  本  無  異
                                         法院書記官  張  惠  美
中    華    民    國     八十九      年     十一     月       三        日


司法院資訊處製作；財團法人民間司法改革基金會備份。
